臺灣士林地方法院民事判決　　　　　　　100年度訴字第403號
原　　　告　何慶祥即何慶祥建築師事務所
訴訟代理人　何俊誼
被　　　告　大員育樂事業股份有限公司
法定代理人　李錫淇
訴訟代理人　梁堯清律師
上列當事人間請求損害賠償事件，本院於民國100 年8 月31日言
詞辯論終結，判決如下：
    主      文
原告之訴及假執行之聲請均駁回。
訴訟費用由原告負擔。
    事實及理由
一、原告起訴主張：兩造於民國95年7 月14日、96年10月18日分
    別就「台南安平度假旅館新建工程」、「台南安平員工宿舍
    大樓新建工程」簽訂委任契約書（下稱系爭委任契約），約
    定由被告委任原告就上開工程進行規劃設計及監造。詎被告
    嗣後竟無故終止系爭委任契約，並以虛捏之詞，向臺灣臺北
    地方法院聲請就原告之財產於600 萬元之範圍內為假扣押，
    經該院於99年8 月4 日以99年度裁全字第2392號裁定准許之
    ，被告並持上開裁定聲請對原告之財產為假扣押強制執行，
    其後，原告向上開法院聲請命被告限期起訴，經該院以99年
    度司全聲字第281 號裁定命被告於7 日內起訴，惟被告並未
    於限期內起訴，而遭臺灣臺北地方法院以99年度司全聲字第
    495 號裁定撤銷前述假扣押裁定。被告前述虛捏事由聲請假
    扣押原告財產之行為，業已損害原告之名譽權，並造成原告
    身心之煎熬，為此，爰依民法第184 條第1 項前段、第195
    條第1 項及民事訴訟法第531 條第1 項之規定，請求被告賠
    償原告所受非財產上之損害新臺幣（下同）200 萬元及遲延
    利息等語。並聲明：(一)被告應給付原告200 萬元，及自起訴
    狀繕本送達翌日起至清償日止，按年息5%計算之利息。
    (二)願供擔保，請准宣告假執行。
二、被告則以：(一)兩造於系爭委任契約中，明定原告之委任報酬
    應按建築師公會所頒「建築師酬金標準」之78.6% 及60% 計
    算，惟因原告稱被告仍須依上開酬金標準，先繳交予臺灣省
    建築師公會代收轉付，原告再依兩造間之約定將差額退還被
    告，被告遂陸續交付3,000 餘萬之報酬至臺灣省建築師公會
    ，然原告領款後，竟以變更設計為由拒絕退還差額，顯已違
    反兩造之約定。且原告名下土地業遭查封拍賣，確有日後無
    法強制執行或甚難實行之虞，被告為保全日後債權之實現，
    聲請對原告之財產為假扣押，並提出相關證據就假扣押之請
    求及原因為釋明，自無侵權行為可言。又被告聲請假扣押強
    制執行後，執行法院之扣押命令僅發文予臺灣省建築師公會
    臺北聯絡處，並未公開或散布，應不影響原告之名譽，且兩
    造間之委任報酬爭議，曾經上開公會進行調解，故該公會對
    此爭議情形實知之甚詳，原告之名義自不因該公會收受法院
    之扣押命令而受影響；另原告早於98年間即因積欠銀行款項
    未還而遭法院查封其名下土地，債信已有不良，故其稱因法
    院之扣押命令而損害其信用云云，顯不足採。此外，原告主
    張因假扣押導致其在員工及業主方面之名譽受損害，亦無可
    取，是原告並未因假扣押而受有名譽之損害，自無從請求被
    告賠償其非財產之損害。(二)民事訴訟法第531 條並未規定債
    權人因假扣押所受非財產上之損害，亦得請求賠償，是原告
    依該條規定，請求被告賠償其所受非財產上損害，自屬無據
    等語，資為抗辯。並聲明：(一)原告之訴及假執行之聲請均駁
    回。(二)如受不利判決，願供擔保，請准宣告免為假執行。
三、兩造不爭執之事實：
  (一)兩造於95年7 月14日、96年10月18日分別就「台南安平度假
    旅館新建工程」、「台南安平員工宿舍大樓新建工程」簽訂
    委任契約書，約定由被告委任原告就上開工程進行規劃設計
    及監造。
  (二)被告於99年8月2日以原告遲未退還溢領之工程款，且原告名
    下財產業經法院查封拍賣中，故有保全之必要為由，向臺灣
    臺北地方法院聲請就原告之財產於600 萬元之範圍內為假扣
    押，經該院於99年8 月4 日以99年度裁全字第2392號裁定准
    許之，被告遂持上開裁定聲請對原告之財產為假扣押強制執
    行，其後，原告向臺灣臺北地方法院聲請命被告限期起訴，
    經該院以99年度司全聲字第281 號裁定命被告於7 日內起訴
    ，惟被告並未於限期內起訴，而於100 年1 月19日撤回假扣
    押強制執行之聲請，又因被告未限期起訴，故前述99年度裁
    全字第2392號假扣押裁定於100 年3 月23日經臺灣臺北地方
    法院以99年度司全聲字第495 號裁定予以撤銷，並於同年4
    月11日確定。
四、本件經依民事訴訟法第271 條之1 準用同法第270 條之1第1
    項第3 款規定，整理並協議簡化爭點後，兩造同意協議簡化
    後之爭點為（本院卷第232頁）：
  (一)被告有無故意虛捏事實而不法侵害原告名譽權之情事？原告
    請求被告賠償非財產上損害200萬元，是否可採？
  (二)原告得否依民事訴訟法第531 條第1 項之規定，請求被告賠
    償其非財產上之損害？其請求被告賠償非財產上損害200 萬
    元是否可採？
五、本院得心證之理由：
  (一)被告有無故意虛捏事實而不法侵害原告名譽權之情事？原告
    請求被告賠償非財產上損害200萬元，是否可採？
    按因故意或過失，不法侵害他人之權利者，負損害賠償責任
    ，民法第184 條第1 項前段定有明文。又債務人因假扣押受
    有損害，向債權人請求賠償，若非本於民事訴訟法第531 條
    之規定，而係依民法侵權行為之法則辦理，則須債權人聲請
    假扣押有故意或過失，始得為之（最高法院95年度台上字第
    2986號判決意旨參照）。經查，依兩造所簽系爭委任契約之
    約定，有關委任報酬之計算方式乃按「建築師酬金標準表」
    中之「公共及高層建築」類之上、下限比率平均值再乘以
    78.6% 及60% 計算，且被告應將報酬繳交至建築師公會，再
    由原告向公會辦理退款手續後，將差額退還被告，惟原告於
    辦妥退款手續領取報酬後，逕以委任報酬應加計變更設計費
    用，故所領款項尚有未足為由，拒絕退還差額，被告因認原
    告有違約拒絕退款之情事等節，有卷附委任契約書影本2 件
    可資參佐（本院卷第8-20頁），且兩造亦不爭執彼等間確有
    上述委任報酬之爭議存在，則被告以其對原告有請求返還溢
    領報酬之權利需予保全，而聲請對原告之財產為假扣押，自
    非憑空虛捏之詞。再查，原告於98年間曾因積欠訴外人台新
    國際商業銀行股份有限公司債務，而經該銀行聲請就原告所
    有之嘉義縣民雄鄉○○段937 、929 地號土地為強制執行，
    此亦為原告所自承，並有土地登記謄本1 份在卷可憑（本院
    卷第107 頁），是被告於聲請假扣押時，提出上開土地之登
    記謄本，以釋明其對原告之前開請求，確有日後無法強制執
    行或甚難執行之虞，亦無任何惡意誣指之情事甚明。是以，
    被告既係基於其對原告之本案權利確屬存在，且該債權將來
    恐有不能強制執行或甚難執行之虞之確信，為保全其債權之
    實現，而聲請假扣押，尚非故意虛構債權，亦無明知或可得
    而知無債權而聲請假扣押之情事，自難謂有何故意或過失不
    法侵害原告權利可言，原告依民法第184 條第1 項前段規定
    ，請求被告負損害賠償責任，洵無可採。
  (二)原告得否依民事訴訟法第531 條第1 項之規定，請求被告賠
    償其非財產上之損害？其請求被告賠償非財產上損害200 萬
    元是否可採？
    按人格權受侵害時，得請求法院除去其侵害；有受侵害之虞
    時，得請求防止之。前項情形，以法律有特別規定者為限，
    得請求損害賠償或慰撫金，民法第18條定有明文。是人格權
    受侵害時，以法律有特別規定者始得請求慰撫金即非財產上
    之損害賠償。而民事訴訟法第531條第1項規定假扣押裁定因
    自始不當而撤銷，或因第529條第4項之規定而撤銷者，債權
    人應賠償債務人因假扣押或供擔保所受之損害，屬獨立之損
    害賠償類型，其既未特別規定債務人因假扣押所受非財產上
    之損害亦得請求賠償，則原告主張其名譽因假扣押而受有損
    害，得依民事訴訟法第531 條第1 項規定請求被告賠償其所
    受非財產上之損害云云，即屬無據，不應准許。
六、從而，原告依民法第184 條第1 項前段、第195 條第1 項及
    民事訴訟法第531 條第1 項之規定，請求被告給付原告200
    萬元，及自起訴狀繕本送達翌日起至清償日止，按年息5%計
    算之利息，為無理由，應予駁回。又原告之訴既經駁回，其
    假執行之聲請亦失所附麗，應併駁回之。
七、本件判決基礎已臻明確，兩造其餘攻防方法及訴訟資料經本
    院斟酌後，核與判決結果不生影響，故不另一一論述，併此
    敘明。
八、據上論結，原告之訴為無理由，依民事訴訟法第78條，判決
    如主文。
中    華    民    國   100    年    9     月    23    日
                  民事第二庭  法  官  馬傲霜
以上正本係照原本作成。
如對本判決上訴須於判決送達後 20 日內向本院提出上訴狀。如
委任律師提起上訴者，應一併繳納上訴審裁判費，否則本院得不
命補正逕行駁回上訴。
中    華    民    國   100    年    9     月    30    日
                              書記官  張方俞